【裁判字號】    95,簡上,86
【裁判日期】    951108
【裁判案由】    確認買賣關係不存在
【裁判全文】
臺灣彰化地方法院民事判決  95年度簡上字第86號
上  訴  人  甲○○
訴訟代理人  黃振源律師
被上訴人    丙○○
訴訟代理人  乙○○
上列當事人間請求確認買賣關係不存在事件，上訴人對於中華民國
95年6月7日本院第一審判決 (94年度彰簡字第313號)提起上訴，本
院判決如下：
    主  文
上訴駁回。
第二審訴訟費用由上訴人負擔。
    事實及理由
甲、程序方面：
    本件被上訴人受合法通知，未於最後言詞辯論期日到場，核
    無民事訴訟法第386條各款所列情形，爰按民事訴訟法第385
    條第1項前段規定，依上訴人之聲請，由其一造辯論而為判
    決。
乙、實體方面：
壹、上訴人方面：
一、聲明：(一)、原審判決應予廢棄。(二)、被上訴人在原審之訴應
    予駁回。(三)、第一、二審訴訟費用由被上訴人負擔。
二、陳述：除與第一審判決記載相同者，茲予引用外，並補述略
    稱：
(一)、本件坐落彰化市○○段第1127地號、地目建、面積5平方公
    尺土地（下稱系爭土地）為上訴人所有，又該系爭土地係上
    訴人於民國62年3月間向訴外人丁○○所買受者，並由丁○
    ○向地政機關辦理所有權移轉登記完成，併同土地所有權狀
    及交付土地予上訴人，至被上訴人與訴外人丁○○之間有何
    法律關係，為何被上訴人會將移轉土地所需之相關文件 (如
    ：身分證明資料、印鑑證明書，於移轉申請書上蓋用印鑑)
    交付予丁○○，使丁○○得完成與上訴人間之買賣債權關係
    ，則非上訴人所問。又上訴人受讓系爭土地，經依法登記取
    得系爭土地所有權，而受民法第758條規定及登記公示原則
    之保護，且該登記業歷30餘年，自非被上訴人得任意主張塗
    銷，是被上訴人之訴應無理由。
(二)、系爭土地之買賣契約（包含私契及公契）中雖然沒有記載系
    爭土地之地號，但是當時係因地政機關在舊複丈成果圖都是
    以同段1126地號書寫，故當事人買賣過程中均是以1126地號
    進行撰寫。
(三)、如為被上訴人所主張之情形，被上訴人應有系爭土地的所有
    權狀，但都未見被上訴人提出過，可見被上訴人已經將系爭
    土地移轉給上訴人。
貳、被上訴人方面：
    被上訴人未於言詞辯論期日到場，惟據其於準備程序所為之
    聲明、陳述略以：
一、聲明：(一)、上訴駁回。(二)、第二審訴訟費用由上訴人負擔。
二、陳述：除與第一審判決記載相同者，茲予引用外，並補述略
    稱：
(一)、系爭土地係被上訴人向訴外人洪江林於61年6月26日買賣取
    得，洪江林已經將系爭土地移轉過戶被上訴人，惟當時是否
    有訂立契約已不清楚。
(二)、62間年上訴人向訴外人丁○○購買的是同段1125及1126地號
    二筆土地，應該是移轉1126地號土地予上訴人，結果地政機
    關反而誤將被上訴人所有之系爭土地移轉給上訴人，因此系
    爭土地應屬被上訴人所有。
(三)、由原審判決事實及理由欄第四點可知系爭土地屬被上訴人所
    有，從未與上訴人有任何買賣關係存在。又上訴人主張受讓
    系爭土地雖非買賣所得而是移轉錯誤所得，但該登記業歷30
    餘年，不得任意主張塗銷，惟此點原審判決事實與理由欄第
    四點亦已陳述清楚，真正權利人仍得對登記名義人即上訴人
    主張登記原因之無效或撤銷。
(四)、另案本院93年度訴字第796號上訴人請求被上訴人返還土地
    事件，該民事判決亦認定系爭土地之真正所有權人為被上訴
    人，則上訴人以買賣為原因將系爭土地移轉於其名下，被上
    訴人之所有權顯受侵害，其對登記名義人即上訴人自得依民
    法第767條規定主張塗銷系爭土地之所有權移轉登記。
參、法院得心證理由：
一、兩造就下列事實均不爭執，並有相關舊式土地登記謄本、土
    地登記簿謄本、上訴人與訴外人丁○○之不動產土地及房屋
    委託代建預約買賣契約書等證據附卷可查，自堪信為真實：
(一)、被上訴人於61年6月26日曾向訴外人洪江林購買系爭土地，
    並登記為被上訴人所有。
(二)、同段1125、1126地號係上訴人於62年3月12日向訴外人丁○
    ○購買，系爭土地及同段1125地號土地登記為上訴人所有之
    原因發生日期均為62年4月26日、登記日期為63年1月17日，
    同段1126地號土地登記為上訴人所有之原因發生日期為68年
    7月18日、登記日期為68年9月17 日。
(三)、系爭土地雖於上揭期日以買賣為原因自被上訴人名下移轉登
    記為上訴人所有，但兩造間就系爭土地並無買賣關係存在。
二、本件所應審酌之爭點為：系爭土地是否於上揭期日因登記錯
    誤始移轉登記為上訴人所有？系爭土地之真正所有權人究為
    上訴人抑或為被上訴人？茲分述如下：
(一)、經查，被上訴人主張兩造就系爭土地並無買賣關係存在，而
    系爭土地係因登記錯誤始移轉為上訴人所有之事實，為上訴
    人所否認，辯稱：上訴人係向訴外人丁○○購買系爭土地，
    而系爭土地登記為被告所有，應受民法第758條規定及登記
    公示原則之保護，被上訴人不得任意主張塗銷云云。按土地
    法所為之登記有絕對效力，固為同法第43條所明定，惟參照
    司法院院字第1919號解釋，在第三者信賴登記而取得土地權
    利之前，真正權利人仍得對登記名義人主張登記原因之無效
    或撤銷，提起塗銷登記之訴（參照最高法院39年台上字第
    1109號判例意旨），是上訴人上開辯稱，即屬無據，合先敘
    明。
(二)、次查，系爭土地及同段第1126地號土地分別係同時建築完成
    之658、650建號建物正前方之建物及騎樓用地，其原所有權
    人同為洪江林，而洪江林皆係於61年10月9日將系爭土地、
    同段第1126地號土地分別以買賣為原因移轉所有權登記予被
    上訴人丙○○、上訴人之前手丁○○，其原因發生日期同為
    61 年6月26日；另同段第1129、1125地號土地分別係同時建
    築完成之658、650建號建物主體建築所坐落之基地，其原所
    有權人同為洪江泉，而洪江泉均係於58年9月19日將第1129
    、1125地號土地分別以買賣為原因移轉所有權登記予被上訴
    人之子陳開中、上訴人之前手丁○○，其原因發生日期同為
    58 年5月19日等情，有上開土地舊式登記簿謄本在卷可稽，
    顯示上訴人之前手丁○○自始至終均未取得658建號建物主
    體所坐落之基地暨該建物正前方之用地即系爭土地，則上訴
    人焉能以買賣為原因自丁○○處取得系爭土地之所有權？又
    洪江林、洪江泉上開同日出售土地之情形，與一般坊間建商
    出售手中推案商品之手法相似，故當時渠等與各買主間應係
    有意將658建號建物所坐落之第1129地號土地及其正前方之
    系爭土地分配為一組出售予該658建號之建物使用，以供對
    外聯絡主要道路通行，另將650建號之建物所坐落之第1125
    地號土地及其正前方之第1126地號土地分配為一組出售予該
    建物使用，以供對外聯絡主要道路通行。況證人即彰化縣彰
    化地政事務所人員黃華實於本院93年度訴字第796號請求返
    還土地事件審理中已到庭證述：65年間辦理地籍圖重測時，
    於重測公告確定後轉繪之建物平面圖上之位置圖內，將1129
    地號誤載為1125地號，658建號建物南側之地號應為1127地
    號（即系爭土地），惟誤載為1126地號等語明確，並有上開
    650、658建號建物平面圖可供比對，顯示系爭土地等各相關
    土地於重測後繪製建物平面圖時，地號確已發生誤謬。準此
    ，被上訴人丙○○所述其不可能將該658建號建物正前方之
    系爭土地出售，又系爭土地係因錯誤登記所致等語，尚非無
    據。
(三)、又上訴人辯稱：系爭土地係伊向訴外人丁○○所購買云云，
    固據其提出62年3月12日買賣契約書及68年7月18日買賣契約
    書為證，然依62年3月12日買賣契約記載，上訴人係向訴外
    人丁○○購買坐落彰化縣彰化市○○段市子尾小段第102之
    140地號及同段第120之225地號土地（重測後地號分別為彰
    化市○○段第1125地號、第1126地號）；另依68年7月18日
    買賣契約記載，上訴人係向訴外人丁○○購買坐落彰化縣彰
    化市○○段第1126地號及第1128地號土地，均未包括系爭土
    地。又訴外人丁○○並未將系爭土地出售予上訴人，業據證
    人丁○○於原審到庭證述：伊只委託代書賣伊的土地，沒有
    賣原告（即被上訴人）的土地，大概於66年間重測後發現過
    戶有錯誤，因將騎樓土地過戶錯了，那時是買主找伊哥哥告
    知重測後發現過戶錯誤，68年間就將前面那塊地過戶給住戶
    ，伊有向父親求證過，賣土地之事是伊哥哥幫忙處理等語在
    卷（見原審95年4月19日言詞辯論筆錄）；核與證人即丁○
    ○之兄陳啟章於原審所證述：原告（即被上訴人）沒有與丁
    ○○一起賣土地，66年重測後發現丁○○賣土地時有一筆沒
    有過戶，那時買主來找才知道，不知有過戶其他筆土地，11
    28地號土地第一次沒有過戶，不能過戶其他土地，後來有找
    代書辦過戶，1127地號土地當時沒有發現過戶錯誤，係事後
    丙○○夫妻發現上情始質問伊，1127地號土地沒有在出售之
    範圍，那是丙○○的，出售之土地係1125、1126地號土地等
    語（見原審95年5月24日言詞辯論筆錄）相符，足見訴外人
    丁○○當時出售土地予上訴人時，並未包含系爭土地在內。
(四)、再系爭土地與同段第1126地號土地登記為上訴人所有之原因
    發生日期均為62年4月26日、登記日期為63年1月17日，同段
    1126地號土地登記為上訴人所有之原因發生日期為68年7月
    18日、登記日期為68年9月17日，該等土地於66年間曾經地
    籍圖重測等情，亦有系爭土地及同段第1125、1126地號土地
    登記謄本可稽。則依常理，倘上訴人於62年間確向訴外人丁
    ○○購買系爭土地，其理應於買賣契約書一併記載，然上訴
    人所提買賣契約書並未記載購買系爭土地乙節，已違常理；
    且上訴人於62年間同時向訴外人丁○○購買第1125及1126地
    號土地，理應同時辦理移轉登記，然該第1126地號土地於63
    年間並未同時辦理移轉登記，反於68年土地重測後又與訴外
    人丁○○重訂買賣契約後，始辦理移轉登記，亦違常情，足
    徵第1126地號土地應係於62年間出售時漏未辦理移轉登記，
    而另一方面卻誤將系爭土地移轉登記予上訴人甚明。
三、綜上，本件兩造就系爭土地既無買賣關係存在，上訴人復未
    能提出相當之反證證明其曾向訴外人丁○○購買系爭土地，
    參以上開土地之登記過程有諸多不合情理之處，則被上訴人
    主張系爭土地係因登記錯誤始移轉登記為上訴人所有，被上
    訴人才是系爭土地之真正所有權人等語，應堪採信。從而，
    ，被上訴人依民法第767條規定，請求上訴人塗銷系爭土地
    之所有權移轉登記，於法自屬有據，應予准許。原審為上訴
    人敗訴之判決，於法並無不合，上訴意旨指摘原判決不當，
    求予廢棄改判如其聲明所示，為無理由，應予駁回。
四、本件事證已臻明確，兩造其餘之攻擊防禦方法及所提之證據
    ，經審酌後認均無礙判決之結果，爰不予一一論述。
五、據上論結，本件上訴為無理由，依民事訴訟法第436條之1第
    3項、第463條、第385條第1項前段、第449條第1項、第78條
    ，判決如主文。
中    華    民    國    95    年    11    月    8     日
                民事第二庭      審判長法  官  康弼周
                                      法  官  詹秀錦
                                      法  官  廖政勝
以上正本係照原本作成。
不得再上訴。
中    華    民    國    95    年    11    月    8     日
                                      書記官  顏督訓


司法院資訊處製作；財團法人民間司法改革基金會備份。
